【裁判字號】    88,易,5358
【裁判日期】    891208
【裁判案由】    詐欺
【裁判全文】
臺灣高雄地方法院刑事判決                        八十八年度易字第五三五八號
    公  訴  人  臺灣高雄地方法院檢察署檢察官
    被      告  丁○○
    選任辯護人  唐治民
                蔡祥銘
右列被告因詐欺案件，經檢察官提起公訴（民國八十八年度偵緝字第一五七七號），
本院判決如左：
    主  文
丁○○無罪。
    理  由
一、公訴意旨略以：被告丁○○明知其所持有之發票人為郭明得，付款人世華銀行前
    鎮分行，票號ＺＢ0000000號；發票人為吳家華，付款人台南市第六信用
    合作社大興分社，票號0000000號等二張已蓋上印鑑章，而其餘欄位空白
    之支票均來源可疑，竟意圖為自己不法之所有，並基於概括犯意，於民國八十七
    年一月間，先在前開郭明得簽發之支票上填載新台幣（以下同）六十萬元，持至
    高雄市○○○街九十七號，向告訴人丙○○○佯稱：伊急需六十萬元之押標金，
    嗣標得工程後即可歸還等語，致丙○○○陷於錯誤，如數給付前開款項，俟同年
    二月間，被告又在吳家華簽發之空白支票填載三十萬元，向甲○○調借三十萬元
    ，致甲○○亦陷於錯誤如數交付，甲○○復持該紙支票，向丙○○○調借三十萬
    元。詎前開二紙支票屆期均不獲付款，丙○○○始知受騙，因認被告丁○○涉犯
    刑法第三百三十九條第一項之詐欺取財罪嫌。
二、按犯罪事實應依證據認定之，無證據不得推定其犯罪事實。不能證明被告犯罪者
    ，應諭知無罪之判決，刑事訴訟法第一百五十四條、第三百零一條第一項分別定
    有明文。又事實之認定，應憑證據，如未能發現相當之證據，或證據不足以證明
    ，自不能推測或擬制之方法，以為裁判之基礎，亦經最高法院著有四十年台上字
    第八六號判例可資參照。又告訴人之告訴，係以使被告受刑事訴追為目的，是其
    陳述是否與事實相符，仍應調查其他證據以資審認（最高法院五十二年台上字第
    一三００號判例參照）。次按刑法第三百三十九條第一項詐欺罪之成立，以意圖
    為自己或第三人不法之所有，以詐術使人將本人或第三人之物交付為要件。所謂
    以詐術使人交付，必須被詐欺人因其詐術而陷於錯誤，若其所用方法，不能認為
    詐術，亦不致使人陷於錯誤，即不構成該罪（最高法院四十六年台上字第二六０
    號判例參照）。
三、公訴人指被告丁○○涉有詐欺取財犯行，無非以告訴人丙○○○之指訴及卷附本
    票及支票多紙、及被告丁○○所持有郭明得、吳家華所簽發之支票來源可疑，票
    面金額復為被告所填寫（偽造有價證券部分，公訴人認無證據足資證明被告丁○○有偽造有價證券犯行而未起訴），資為論罪之依據。
四、訊之被告丁○○固坦認有向丙○○○借款六十萬元之事實，惟堅決否認有何詐欺
    犯行，辯稱：伊簽發本票向丙○○○借款六十萬元，利息十天三萬元，陳天德交
    付之郭明得、吳家華之支票，不知道支票有問題，發票人郭明得之面額六十萬的
    支票是伊背書的，金額六十萬元是伊填寫，借錢在先，因為欠錢後來才拿郭明得
    的支票與丙○○○處理，三十萬元的支票是甲○○到公司來拿的說要處理工程款
    的事，甲○○向告訴人借錢伊不知情等語。經查：
（一）被告丁○○係於八十七年二月初向丙○○○借款六十萬元，並由被告丁○○及
      其夫張滄永共同簽發發票日八十七年二月七日、面額六十萬元之本票一紙交付
      告訴人丙○○○，屆期未獲付款，被告丁○○再交付前開郭明得為發票人，面
      額六十萬元之支票一紙抵債，丙○○○提示後，因郭明得早於八十七年二月十
      九日列為拒絕往來戶而不獲付款等情，業據被告丁○○、告訴人丙○○○分別
      於偵審中陳明在卷，並有本票影本一紙、支票及退票理由單影本各一紙附於偵
      查卷（八十八年度偵續字第八三號卷）可稽，且就被告丁○○與張滄永共同簽
      發之本票，發票日係八十七年二月七日，郭明得為發票人之支票之發票日係八
      十七年四月五日，而於同年七月十四日始提示等情觀之，丁○○前開辯稱：係
      先持伊及張滄永共同簽發之本票借款六十萬元，嗣後無法清償借款，始持郭明
      得為發票人之支票交付丙○○○等語，堪予採信。是被告丁○○所交付郭明得
      為發票人，面額六十萬元之支票一紙，其來源固有可疑，惟該支票係用以清償
      前欠之六十萬元之借款，而非被告丁○○持郭明得之支票向丙○○○借款，是
      卷附郭明得為發票人之支票及退票理由單即無從證明被告丁○○於借款時係以
      該支票作為施用詐術之行為。
（二）前開吳家華為發票人，面額三十萬元之支票，係甲○○持以向丙○○○借款三
      十萬元之事實，業據丙○○○於本院審理中陳明，並有支票影本一紙附卷可稽
      （八十八年度偵續字第八三號卷），丙○○○所提出丁○○所交付之支票均有
      丁○○或張滄永之背書，僅發票人為吳家華之支票，無丁○○、張滄永或甲○○之背書，則該支票並非丁○○交付丙○○○，堪以認定。又被告丁○○堅決
      否認曾持上開吳家華為發票人之支票向甲○○借款，亦未委託甲○○持該支票
      向丙○○○借款，而甲○○經本院多次傳喚，均未到庭，本院復查無其他證據
      ，足以證明被告丁○○持吳家華為發票人之前開支票向甲○○借款，即無從僅
      憑丙○○○之指訴，遽認丁○○持前開吳家華為發票人之支票向甲○○借款，
      更無從據以認定丁○○有向丙○○○施用詐術之犯行。
（三）被告丁○○與告訴人丙○○○在本件六十萬元借款之前，金錢往來已有一段時
      日，且自八十六年十一月間起至八十七年三月間止，被告丁○○曾向丙○○○
      借過一、二十萬至一百萬元不等之金額，剛開始丁○○交付他人簽發之客票均
      有付款，尚欠八十七萬二千元，而丙○○○交付丁○○本件六十萬元之借款前
      ，曾前往張滄永所開設之工廠參觀，見工廠規模很大，才借錢予丁○○等情，
      迭據丙○○○於偵訊及本院審理中陳明。又被告丁○○交付丙○○○票號00
      00000號，面額五十萬元之支票，及票號Ｂ0000000號，面額五十
      萬元之支票，分別由丙○○○透過其夫陳本川設於華信商業銀行三民分行○一
      七─○○四─0000000─二號帳戶提示後付款，而丁○○亦曾委託證人
      乙○○代為轉交借款之利息，並由乙○○於八十七年一月二十日以其設於臺東
      中小企業銀行鳥松分行之金融卡轉帳一萬七千元至陳本川前開帳戶，用以支付
      丁○○與丙○○○借款利息之事實，業據證人乙○○於本院審理中結證在卷，
      並有支票影本二紙附於偵查卷（八十七年度偵字第一六八五二號卷）、乙○○
      之存摺影本一份、華信商業銀行三民分行八十九年六月十九日（八九）民作字
      第○○四八號函附之陳本川帳戶往來明細等在審卷可稽。丙○○○既早與被告
      丁○○有密切之金錢往來，對被告丁○○之經濟情況應當知之甚稔，其借款予
      被告丁○○時顯已對被告丁○○之信用、償債能力及所借款利息與風險，均有
      所評估，始貸與上開款項，益證被告丁○○並無施用詐術之行為，亦不致使丙○○○陷於錯誤。
（四）綜上所述，被告丁○○與丙○○○間，早有金錢往來，丁○○亦曾多次償還借
      款及支付利息，其未施用詐術使丙○○○等陷於錯誤，即與刑法詐欺罪之客觀
      構成要件有間，自難以該罪相繩，而丁○○事後交付郭明得為發票人，面額六
      十萬元之支票，係在丁○○與張滄永所簽發用以向丙○○○借款之本票無法付
      款後，丁○○始交付該支票用以抵債，而吳家華之支票係甲○○交予丙○○○
      ，作為借款之憑據，亦非丁○○所交付，自難以事後該二紙支票均未獲付款，
      而認被告丁○○有不法所有之意圖及施用詐術之犯行，本件純屬單純借款之民
      事糾紛，縱被告丁○○事後未能如期清償借款，告訴人應循民事途徑以求解決
      ，無從以告訴人片面之指訴，即推斷被告丁○○有詐欺之犯行。此外，復查無
      其他證據，以證明被告丁○○有何詐欺犯行，依首揭說明，應為無罪之諭知。
據上論斷，應依刑事訴訟法第三百零一條第一項，判決如主文。
本案經檢察官鄧藤墩到庭執行職務。
中      華      民      國    八十九    年     十二     月      八      日
                                  臺灣高雄地方法院刑事第三庭
                                      法  官     涂  裕  洪
右為正本，係照原本作成，證明與原本無異。
如不服本判決，應於送達後十日內，向本院提出上訴狀。
                                      書記官     許  麗  珠
中      華      民      國    八十九    年     十二     月      十一    日


司法院資訊處製作；財團法人民間司法改革基金會備份。
